最高法院刑事判決　　　　　　　　　 111年度台上字第3139號
上　訴　人　臺灣高等檢察署花蓮檢察分署檢察官黃東焄
上　訴　人　
即　被　告　傅子建



選任辯護人　鄭道樞律師
上列上訴人等因被告公共危險等罪案件，不服臺灣高等法院花蓮
分院中華民國111年3 月23日第二審判決（110年度原上訴字第35
號，起訴案號：臺灣花蓮地方檢察署109 年度偵字第91號），提
起上訴，本院判決如下：
    主  文
原判決撤銷，發回臺灣高等法院花蓮分院。
    理  由
一、本件原審審理結果，認定上訴人即被告甲○○有如原判決犯
    罪事實欄所記載㈠於民國108年10月28日凌晨2時11分許，放
    火燒燬花蓮縣吉安鄉○○路0段00○0號現未有人所在設有鈺
    豐企業社之建築物，經民眾通報消防單位即時撲滅而未遂。
    ㈡於同年11月1日凌晨1時45分許，再至上址，先破壞鈺豐企
    業社辦公室門上屬安全設備之鎖片後，進入竊取監視器主機
    1台及抽屜內之現金新臺幣（下同）1,500元，並潑灑汽油引
    燃衛生紙團欲焚燬辦公室，但火團掉落在金屬電鑽上方，於
    燒熔電鑽之電線後熄滅而未遂之犯行。因而撤銷第一審諭知
    無罪之判決，改判就上開㈠所示犯行，論處被告放火燒燬現
    未有人所在之他人所有建築物未遂罪刑；就上開㈡所示犯行
    ，依想像競合犯規定，從一重論處被告放火燒燬現未有人所
    在之他人所有建築物未遂罪刑，暨定其應執行之有期徒刑，
    固非無見。
二、惟按：
  ㈠有罪判決書所記載之犯罪事實，係適用法律之基礎，故凡與
    適用法令有關之重要事項，必須詳加認定，明確記載，然後
    於理由內敍明認定犯罪事實所憑之證據及理由，始足為適用
    法令之依據。
    原判決主要係審酌被告為身材矮小成年男子之特徵，與卷附
    現場監視器錄影畫面之翻拍照片所示進出之人相似，又法務
    部調查局（下稱調查局）聲紋鑑定書所載被告與以公共電話
    報警者之語音特徵相似值為「68分」等事證，因認被告即為
    本件火災放火之人。然查：
  ⒈原判決理由說明：觀諸卷附現場監視器錄影畫面之翻拍照片
    ，畫面中受拍攝者身著雨衣、口罩，且雨衣蓋頭，未能以肉
    眼清楚地辨識受拍攝者之正面長相、面容特徵，無法看出其
    完整之臉型、頭型、髮型、額頭高低，亦無法看出其雙眼、
    鼻型、嘴型、下巴之形狀或臉上有無其他特徵等旨（見原判
    決第4、5頁）。則原審既無法分辨該放火之人之性別、年紀
    及容貌等特徵，卻以被告身材矮小之成年男子特徵，與放火
    之人相似為由，而為不利於被告之認定，已嫌失據。又該放
    火之人與被告是否確係原判決所指同為身材矮小之「成年男
    子」，仍不無疑義。原判決未就此進一步調查釐清，亦未為
    必要之說明，逕認被告與該放火之人特徵相似，有調查職責
    未盡及理由不備之違法。
  ⒉卷附調查局聲紋鑑定書係記載：送鑑光碟內「0000000 」公
    共電話報案音檔內「傅」之聲音，與本局採樣「甲○○」聲
    音比對結果，其語音特徵相似值為68分，「無法研判」與甲
    ○○聲音是否相似等語，並未認為兩者聲音相似。原判決僅
    說明：依據研判標準，相似值達「71分」即可判定聲音相似
    ，而被告與報案者之聲音，經鑑定結果語音特徵相似值為「
    68分」，已然逼近判定聲音相似之標準等旨（見原判決第6
    至7 頁），而未進一步說明調查局實施聲紋鑑定結果係「無
    法研判」為不可採之理由，以及語音特徵值「68分」與「71
    分」在聲紋鑑定實務上有無重要區別，逕採上開鑑定結果，
    而為不利於被告之認定，不無理由欠備之可議。
  ㈡刑法上一行為而觸犯數罪名之想像競合犯存在之目的，在於
    避免對於同一不法要素予以過度評價。自然意義之數行為，
    得否評價為法律概念之一行為，應就客觀構成要件行為之重
    合情形、主觀意思活動之內容、所侵害之法益與行為間之關
    聯性等要素，視個案情節依社會通念加以判斷。數犯罪所為
    在自然意義上非完全一致，然二者仍有部分合致，且犯罪目
    的單一，依一般社會通念，認應評價為一罪始符刑罰公平原
    則，方屬想像競合犯。
    原判決認定：被告基於加重竊盜之犯意，破壞門鎖後進入鈺
    豐企業社辦公室，竊取監視器主機、現金1,500 元，並潑灑
    汽油以明火點燃衛生紙團，欲焚燬該辦公室等情。並說明：
    就竊取現金1,500 元犯行，係犯刑法第321條第1項第2 款之
    加重竊盜罪之旨。惟未說明上開竊盜現金犯行，與被告放火
    燒燬現未有人所在之他人所有建築物未遂之犯行間，如何具
    有局部之同一性，或其行為著手實行階段可認為同一之情況
    ？犯罪之目的是否具單一性？遽論以想像競合犯，致檢察官
    上訴執以指摘，難昭折服，有適用法則不當及理由不備之違
    誤。
  ㈢刑法第27條第1 項規定：「已著手於犯罪行為之實行，而因
    己意中止或防止其結果之發生者，減輕或免除其刑。結果之
    不發生，非防止行為所致，而行為人已盡力為防止行為者，
    亦同。」此為中止未遂（中止犯），與刑法第25條第1 項規
    定之障礙未遂有別。
    原判決認定：被告於108年11月1日凌晨1 時45分許，至鈺豐
    企業社潑灑汽油引燃衛生紙團欲焚燬辦公室，旋自行離去。
    其因擔心其放火行為失控，恐釀巨災，以公共電話報警指稱
    上址發生火警等情。如果無訛，被告於放火後，立即報警，
    其是否有因己意防止燒燬該建築物結果發生之情事？是否成
    立中止未遂？仍不無疑義。此攸關被告得否適用中止未遂減
    免其刑之規定，自應詳為調查審認。原審未予調查釐清，亦
    未就此為必要之說明，遽論以障礙未遂，有調查職責未盡及
    理由不備之違法。
  ㈣「犯罪所得，屬於犯罪行為人者，沒收之。」、「前二項之
    沒收，於全部或一部不能沒收或不宜執行沒收時，追徵其價
    額。」、「第一項及第二項之犯罪所得，包括違法行為所得
    、其變得之物或財產上利益及其孳息。」、「犯罪所得已實
    際合法發還被害人者，不予宣告沒收或追徵。」、「宣告前
    二條之沒收或追徵，有過苛之虞、欠缺刑法上之重要性、犯
    罪所得價值低微，或為維持受宣告人生活條件之必要者，得
    不宣告或酌減之。」、「沒收，除有特別規定者外，於裁判
    時併宣告之。」刑法第38之1條第1項前段、第3、4、5 項、
    第38之2條第2項、第40條第1項，分別定有明文。
    原判決認定被告竊取監視器主機1臺、1,500元等情，惟就此
    等未扣案之犯罪所得，並未依上開規定諭知沒收或追徵其價
    額，亦未說明是否符合上開不予宣告沒收或追徵或酌減之規
    定，致檢察官上訴執以指摘，難令信服，有適用法則不當之
    違誤
三、以上或為檢察官、被告上訴意旨所指摘，或為本院得依職權
    調查之事項，而原判決之前揭違誤，影響於事實之確定及法
    律適用之基礎，本院無從據以自行判決，應認原判決有撤銷
    發回更審之原因。
據上論結，應依刑事訴訟法第397條、第401條，判決如主文。
中    華    民    國   111    年    8     月    11    日
                  刑事第五庭審判長法  官  李  錦  樑  
                                  法  官  林  孟  宜  
                                  法  官  吳  淑  惠  
                                  法  官  錢  建  榮  
                                  法  官  周  政  達  
本件正本證明與原本無異
                                  書記官
中    華    民    國   111    年    8     月    16    日